臺灣高等法院臺中分院民事判決　　　　 99年度上國易字第8號
上　訴　人　張鳳蘭
訴訟代理人　蔡生財
　　　　　　陳盈壽律師
上　一　人
複　代理人　沈靖家律師
被　上訴人　臺中市政府（即臺中縣政府之承受訴訟人）
法定代理人　胡志強
訴訟代理人　尤雯雯律師
複　代理人　林文玲
上列當事人間損害賠償事件，上訴人對於中華民國99年8月31日
臺灣臺中地方法院99年度國字第9號第一審判決提起上訴，本院
於民國100年5月3日言詞辯論終結，判決如下：
    主  文
上訴駁回。
第二審訴訟費用由上訴人負擔。
    事實及理由
甲、程序方面：
一、按法人因合併而消滅者，訴訟程序在因合併而設立或合併後
    存續之法人承受其訴訟以前當然停止，民事訴訟法第169條
    第1項定有明文。次按國家機關因裁撤或改組而不存在者，
    其性質與法人因合併而消滅者相類，故其訴訟程序應類推適
    用民事訴訟法第169條第1項規定，在承受其業務之機關承受
    其訴訟以前當然停止（最高法院89年台上字第868號判例意
    旨參照）。查臺中縣市於民國（下同）99年12月25日合併升
    格，臺中縣政府已併入臺中市政府，業據臺中市政府及其法
    定代理人胡志強於100年1月24日聲明承受訴訟，有承受訴訟
    狀在卷可稽（見本院卷101、161頁），核無不合，應予准許
    。
二、上訴人主張其前於98年11月18日以書面向被上訴人請求國家
    賠償，經被上訴人於99年1月19日拒絕賠償，此有上訴人提
    出之被上訴人98年府法賠字第29號拒絕賠償理由書附卷可稽
    ，上訴人提起本件國家賠償訴訟，程序上核與國家賠償法第
    10 條第1項及第11條第1項前段規定並無不合，合先敘明。
乙、實體方面：
一、上訴人主張：
(一)上訴人所有坐落台中市○○區○○段401地號土地（下稱同
    段401地號土地）與同段404地號國有土地（下稱系爭土地）
    相毗鄰，系爭土地早經被上訴人於69年8月15日以69府建都
    字第129396號函准廢除既成巷道及改道（下稱69年函），並
    於69年2月20核發國有畸零地合併使用證明書（下稱69年證
    明書），系爭土地已廢道及改道完成，已非既成巷道，因上
    開69年證明書已逾期，上訴人再於95年1月18日向被上訴人
    申請核發系爭土地之公有畸零地合併使用證明書，經被上訴
    人於95年3月8日作成應先辦理系爭土地部分土地重新廢道後
    再行續處之處分（下稱第1次處分），上訴人不服提起訴願
    。案經內政部訴願審議委員會（下稱內政部）於96年10月5
    日以系爭土地既經被上訴人以69年函准予廢除既成巷道及改
    道，並由被上訴人核發69年證明書，系爭土地應已非公眾通
    行所必要，被上訴人未究明是否符合現有巷道之要件，即逕
    行認定系爭土地為既有巷道而否准上訴人畸零地合併使用證
    明書之申請，並要求上訴人先就該部分土地申請辦理廢道，
    顯屬率斷為由，而為訴願決定：原處分撤銷，於二個月內由
    原處分機關另為適法之處分（下稱第一次訴願決定）。
(二)被上訴人收受上開訴願決定後，相關承辦人員卻未遵期另作
    成適法處分，其後被上訴人於97年3月20日再次作成不當行
    政處分「....該巷道具『無償』、『供公眾使用』、『公用
    地役權』等性質，符合本縣建築管理自治條例第4條規定供
    公眾通行，具有公用地役關係之現有巷道，基於公益需要應
    予保留，以維交通安全。該巷道範圍因鄰近計畫道路尚未開
    闢完竣，仍請台端檢附現況實測圖標示巷道位置後再行申請
    畸零地合併。」（下稱第2次處分），上訴人不服，再次提
    起訴願，經內政部於97年10月7日審認系爭土地經原處分機
    關於69年間准予廢除既成巷道及改道，何時又形成具有公用
    地役關係之現有巷道事實不明，作成訴願決定：原處分撤銷
    ，於二個月內由原處分機關另為適法之處分（下稱第二次訴
    願決定）。
(三)詎被上訴人竟於98年3月18日第三次作成「....本府重新辦
    理現場勘查後，仍認為合併後有影響交通，而該筆地號土地
    確有供不特定之公眾通行所必要，且經歷年代久遠而未曾中
    斷具有存續關係，本府仍無法同意台端申請大雅鄉○○段40
    1地號與公有畸零地（同段404內地號）合併使用，仍予以退
    件駁回之處分。」（下稱第3次處分），上訴人不服，再次
    提起訴願，再經內政部於98年9月23日以系爭土地於69年間
    經被上訴人機關廢除既成巷道後，是否再有供不特定人通行
    之必要、有無形成公用地役權之要件等，原處分機關均未論
    及，認被上訴人機關所為第3次處分顯屬率斷，而作成訴願
    決定：原處分撤銷，於二個月內由原處分機關另為適法之處
    分（下稱第三次訴願決定）。
(四)訴外人財政部國有財產局中區辦事處（下稱國有財產局中區
    辦事處）於98年間辦理系爭土地公開標售，定於98年7月16
    日公開標售，上訴人於同年月13日以國有畸零地依法應讓售
    與地方政府認定有合併使用必要之鄰地所有權人，向國有財
    產局中區辦事處請求暫緩標售，國有財產局中區辦事處以上
    訴人尚未取得被上訴人核發有效期限內之公有畸零地合併使
    用證明書為由，不同意暫緩標售，致上訴人不得已於98年7
    月16日依市價以新臺幣（下同）2,111,000元之價格向國有
    財產局中區辦事處標得系爭土地。
(五)依財政部78年2月1日台財產二字第78000182號函核定之土地
    所有權人申請合併使用鄰接國有非公用土地案件處理要點第
    5點第1項規定，係按當期土地公告現值計價讓售；嗣97年7
    月14日財政部發函予國有財產局中區辦事處主旨以：「民眾
    檢具公私有畸零地合併使用證明書申購建築法規定建築基地
    最小面積寬深度範圍內國有土地之讓售價格，自即日起，依
    國有財產計價方式規定，參考市價查估辦理」。本件因被上
    訴人所屬公務員故意不核發公有畸零地合併使用證明書，屢
    次故意違抗歷次訴願決定，故意拒發國有畸零地合併使用證
    明，拖延怠於執行職務，未於內政部撤銷原處分後，於2個
    月內另為適法處分，致上訴人無法於97年7月14日前取得有
    效期限之公有畸零地合併使用證明，進而使上訴人無法於98
    年7月16日國有財產局中區辦事處公開標售系爭土地前，依
    公告現值向國有財產局申請承購，致使上訴人不得已以市價
    價格參與公開投標，方標得系爭土地。上訴人投標之市價2,
    111,000元與公告現值1,349,138元（按系爭土地每平方公尺
    之公告現值為20,300元，以系爭土地面積66.46平方公尺計
    算，系爭土地公告現值為1,349,138元）之差額761,862元，
    即屬被上訴人故意侵害上訴人權利及怠於執行職務，致上訴
    人所受之損害。爰依國家賠償法第2條第2項規定，請求被上
    訴人賠償，並聲明：被上訴人應給付上訴人761,862元，及
    自起訴狀繕本送達翌日起至清償日止，按週年利率5%計算之
    利息；上訴人願供擔保，請准宣告假執行。
(六)對被上訴人抗辯所為之陳述：
  1.系爭土地上於69年間即經被上訴人函准廢除既成巷道確定，
    被上訴人提出之臺中縣建築管理自治條例規定係於90年11月
    28日始公布，本案並無適用。且62年間之法令，並無針對廢
    道程序做規定，足認本件於69年8月15日廢道確定，系爭土
    地已非為既成巷道。
  2.系爭土地並不符司法院大法官會議釋字400號解釋理由書對
    於既成道路之認定標準。系爭土地呈三角形，夾處在民生路
    1段133巷與學府路1段416巷，二道路皆為依都市計畫法所劃
    定之道路，系爭土地現況僅供鄰近住戶停車之用，並無妨礙
    交通之情形，亦無供公眾通行之事實。且96年10 月5日內政
    部訴願決定書理由欄第二點已充分論述「…系爭土地應已非
    公眾通行所必要」；更正前之98年6月30日國有財產局中區
    辦事處所公告之投標須知亦記載「本案土地地上物為土石地
    、水泥地、垃圾等，現況由得標人自理」，並無系爭土地上
    有鋪設柏油路之記載，再由該投標須知之土地平面圖觀之，
    公眾通行均仰賴前述民生路1段133巷與學府路416巷兩條道
    路，無須經系爭土地，系爭土地非供公眾通行必要甚明，本
    件欲認定系爭土地使用現況，自應以95年1月18日之使用情
    況為據，故不應以國有財產局中區辦事處98年7月15日所為
    系爭土地公開招標之更正後公告內容為據。
  3.系爭土地經現場勘驗，雖有當地居民表示利用系爭土地通行
    ，但查其等僅係貪圖便利，有空地可使用當然盡量利用，然
    則系爭土地呈三角形，夾處在民生路1段133巷與學府路416
    巷，前者為8米寬道路，後者為4米寬道路，實無利用系爭土
    地通行之必要。縱認上開路段有道路狹窄情形，亦係因鄰人
    以花盆占用近一米寬所致，此觀勘驗筆錄上所載，鄰人即同
    段第403地號土地所有權人太太表示「花盆是2、3年前開始
    擺放在同段430地號土地上，之前沒放東西，車輛也是走原
    本路線」即明。
  4.上訴人曾於系爭土地設置圍籬，乃因被上訴人之承辦人員於
    會勘時，發現系爭土地有被附近居民占用停車或設置香爐等
    情，而告知上訴人先排除全部地上物，並設置簡易圍籬後避
    免再遭人占用，始不會影響會勘工作，孰料上訴人遵從指示
    於系爭土地上設置圍籬後，卻遭附近居民以系爭土地任人都
    可以占用為由，主張上訴人無權設圍籬，並聯名向國有財產
    局檢舉及報請改制前（下同）大雅鄉公所強制拆除，此為附
    近居民為圖停車方便所為，與系爭土地是否有供公眾通行之
    必要無關，被上訴人以附近居民之陳情書為由，主張系爭土
    地有供公眾通行之必要，並不實在。
  5.大雅鄉都市計畫早於62年2月1日公告迄今，當初並未將系爭
    土地劃為道路用地，而於88年7月12日第2次通盤檢討時改劃
    為第二種住宅區，亦非劃定為道路用地，系爭土地何需再辦
    理廢道？參照都市計畫法第6條、第26條第1項、第28條規定
    ，除非被上訴人能證明上開大雅鄉都市計畫就系爭土地之規
    劃嗣後另有變更，否則任何機關及人民在尚未遵循法定程序
    變更前，皆應遵守該都市計畫之內容。又依100年都市變更
    大雅都市計畫案（都市計畫圖重製專案檢討），系爭土地亦
    不在變更範圍內，是系爭土地並未變更為道路用地。
  6.依訴願法第95條、第96條之規定，訴願之決定確定後，就其
    事件有拘束各關係機關之效力；原行政處分經撤銷後，原行
    政處分機關須重為處分者，應依訴願決定意旨為之。本件被
    上訴人機關前後3次拒絕核發畸零地合併使用證明書之行政
    處分，均經訴願決定撤銷，被上訴人就是否核發系爭土地公
    有畸零地合併使用同意書，已無裁量權。縱認被上訴人仍有
    裁量權，惟依臺中縣公有畸零地合併使用證明書核發基準第
    3條、第4條已分別列明不得核發情形，且同基準第2條並未
    就不得核發之情形作概括規定，可知被上訴人之裁量權僅止
    於審查是否有該基準第3條、第4條情形，或依母法即建築法
    第44條規定授權之目的性解釋，基於有害建築安全或土地使
    用經濟之公益考量下，始得裁量不予核發。然本件非該基準
    第3條、第4條情形，亦非為建築安全或經濟公益考量，被上
    訴人裁量權實已限縮至零，被上訴人妄稱系爭土地為道路用
    地，恣意不予核發之決定，有裁量瑕疵至明。
  7.被上訴人辯稱依內政部所頒布之「公有畸零地處理原則」之
    規定，因系爭土地之面積大於申請合併之401地號土地，故
    系爭土地僅得以標售方式出賣，亦即上訴人本不能以公告地
    價之價格購得系爭土地云云。然查：
    (1)內政部所頒布之「公有畸零地處理原則」早於74年9月6日
      前即已遭廢止。
    (2)依建築法第45條第3項規定，公有畸零地因合併使用讓售
      之計價方式，以該宗土地或相鄰土地當期土地公告現值計
      算。
    (3)依77年9月5日發布之「台灣省建築法第四十五條有關畸零
      地出售、標售問題處理方式表」，不論出售或標售底價之
      決定，皆以徵收補償金之總額為準（第1條第3點），而徵
      收補償金之計算標準即以公告地價為準（第1條第1、2點
      ）。
    (4)依內政部74年4月17日（74）台內字第302520號函、75年1
      月31日（75）台內營字第375926號函，及78年2月1日發布
      之「土地所有權人申請合併使用鄰接國有非公用土地案件
      處理要點」第5點，可知建築基地面積畸零狹小不合規定
      ，非與鄰接土地協議調整地形或合併使用，達到規定最小
      面積之寬度及深度不得建築；該合併使用範圍內之土地，
      屬於公有者，准照該宗土地或相鄰土地當期公告現值讓售
      鄰接地所有權人，既為建築法第44條及第45條第3項所明
      文規定，則公有畸零地因合併使用讓售之計價方式，自應
      依上開規定辦理。
    (5)綜上，被上訴人故意不核發公有畸零地合併使用同意書，
      與上訴人所受損害間自有因果關係。
二、被上訴人抗辯：
(一)上訴人雖於69年間取得被上訴人所核發之69府建都字第1293
    96號准予廢除既成巷道、改道函及國有畸零地合併使用證明
    書，然該公有畸零地合併使用證明書上記載有保留條款「現
    有水溝路應保留2公尺及現有道路應保留外」，可見系爭土
    地於69年間確實存在水溝及道路，亦即須於保留現有道路外
    之土地始能合併使用。上訴人申請廢道，需先完成改道程序
    ，依臺中縣建築管理自治條例第6條第4項規定，「新巷道自
    開闢完成供公眾通行之日起，其土地所有權人不得為違反供
    公眾通行之使用，原巷道土地所有權人於新巷道開闢通行並
    辦理變更地目為道，或將新巷道土地完成捐獻移轉登記手續
    之日起，得申請廢止原巷道。」，上訴人所申請改道使用之
    土地（即同段430地號土地）係屬未開闢之計畫道路，且尚
    未辦理徵收，仍屬私有土地，自應依同前條例第6條第2項及
    第4項規定，得到該土地所有權人同意、取得使用同意書，
    並辦理公告，再經地政機關辦理地目變更為「道」，始完成
    廢道改道程序，上訴人既未取得其所申請改道土地之所有權
    人使用同意書，未完成公告程序，復未變更地目，顯然並未
    完成廢道改道程序。
(二)上訴人在69年取得准予廢道之公文後，並未向縣政府申請畸
    零地合併使用證明，上訴人既於95年始再為申請，自應依95
    年之法令。上訴人提出之69年函及69年證明書，核發時間距
    上訴人95年1月18日申請核發系爭土地公有畸零地合併使用
    證明書時間，相隔已逾25年，時隔日久，自不得僅憑69年間
    之函文及證明書，即認定系爭土地已為非供通行使用之巷道
    ，而應就系爭土地使用現況再為實質之調查後，本於被上訴
    人之裁量權為處分。
(三)系爭土地於69年尚屬未登錄之土地，係78年11月18日始由國
    有財產局登記為國有土地，在此之前既屬無人所有之土地，
    通行之初自無地主阻止通行之問題。被上訴人於受理上訴人
    之申請後，邀集相關單位辦理現場會勘、函詢地方主管機關
    ，當地居民均表示系爭土地為當地通行之巷道，已行之多年
    ，被上訴人96年11月30日現場會勘，大雅鄉公所、當地村里
    辦公室、居民強烈反彈，陳情妨礙交通，影響行車安全。且
    系爭土地確如大雅鄉公所97年12月9日雅鄉工字第097002769
    3號函示：「二經查旨揭地號確有供特定之公眾通行之必要
    ，且經歷年代久遠而未曾中斷，....」；大雅鄉上雅村辦公
    室亦函示：「系爭國有地屬三角形狀，於65年至今為道路使
    用，並為他人挖除柏油路面，申請廢除道路併購並要加蓋房
    屋，引起地方強烈反彈，陳情妨礙交通，影響行車安全....
    」。又經被上訴人建設局城鄉計畫課與大雅鄉公所等相關單
    位於97年12月31日至現場會勘結果，認系爭土地具有「無償
    」、「供公眾使用」、「公用地役權」等性質，系爭土地如
    經上訴人合併使用，有影響交通之虞。95年上訴人申請會勘
    時，大雅鄉上雅村村長亦出具證明書，表示系爭土地於65年
    迄今皆係供公眾通行使用，足證系爭土地已形成公用地役權
    。是就上訴人合併使用證明之申請，被上訴人機關為否准核
    發之行政處分，並無不法。
(四)上訴人一再主張系爭土地未劃為計畫道路，然系爭土地乃具
    有公用地役權之既成巷道，與是否為計畫道路無關。另查「
    都市計畫法台灣省施行細則」第15條規定，住宅區並無不得
    作為現有巷道之限制。上訴人復認為系爭土地已規劃為第二
    種住宅區，如屬既成巷道，應於第三次通盤檢討時，直接將
    系爭土地變更為道路用地即可，然系爭土地不論其於土地使
    用分區規劃如何，其供公眾通行使用時間長達35年以上（依
    前述上雅村村長證明書所載65年迄今），經歷之年代久遠未
    曾中斷，已符合公用地役權之要件，被上訴人否准其申請並
    無故意或過失。又上訴人提出之100年都市變更大雅都市計
    畫（都市計畫圖重製專案檢討）案，與本件訴訟無關，現有
    巷道因全國政府經費不足，無法把既有巷道變更為道路用地
    。
(五)上訴人於69年間申請廢道改道經被上訴人機關核准後，並未
    完成廢道改道程序，已如前述。上訴人於95年5月12日再向
    被上訴人申請系爭土地廢道，經被上訴人於同年月17日通知
    補正相關資料，迄未補正，足證上訴人仍未完成廢道程序。
    上訴人未完成廢道程序，被上訴人無法核准上訴人公有畸零
    地合併使用證明之申請，並無任何不法之處，自無公務員故
    意或過失行為之存在，與國家賠償法第2條規定之要件不符
    ，被上訴人不負賠償責任。
(六)依內政部所頒布「公有畸零地處理原則」之規定：「二公有
    畸零地面積超過前項標準或大於鄰地面積者，應予標售。」
    上訴人所有同段401地號土地面積為49.93平方公尺，系爭土
    地面積則為66.46平方公尺，依上開規定，不論上訴人是否
    取得公有畸零地合併使用證明書，系爭土地均應以公開標售
    方式出賣，不得以公告現值出售。故上訴人即使取得公有畸
    零地合併使用證明書，仍無法以公告現值價格取得系爭土地
    ，上訴人縱受有損害亦與被上訴人未核發公有畸零地合併使
    用證明書無因果關係。
(七)申請畸零地合併使用證明書僅係為取得符合建築法第44條之
    建築寬深比例之最小規定，並非即一定具有請求購買畸零地
    之唯一資格，被上訴人所核發證明書均會註記：「該證明書
    係基於都市計畫之觀點，依建築法、臺中縣畸零地使用自治
    條例等有關規定核發，合併之公有土地，公產管理機關如需
    保留公用，申請人不得以本證書對抗及申訴」等說明，避免
    爭議。再依最高法院92年度台上字第978號民事判決意旨，
    建築法第44條規定畸零地非與鄰接土地調整地形或合併使用
    ，不得建築，旨在增進土地使用，健全都市發展，並非賦予
    畸零地所有權人得以當期公告現值強制買受鄰接土地之權利
    ，此觀同法第45條第1、2項規定，畸零地所有權人申請徵收
    、承購鄰接私有土地時，其價格應以市價、評定價格或標售
    價格為準即明，同法第45條第3項雖規定公有土地准照該宗
    土地或相鄰土地當期土地公告現值讓售鄰接土地所有權人，
    惟倘公有土地管理機關認該宗土地或相鄰土地當期公告現值
    與市價顯不相當，而另行評定適當之讓售價格，仍為法之所
    許，畸零地所有權人並無請求公有土地管理機關以鄰接公有
    土地當期公告現值讓售該宗土地之權利，上訴人認其取得畸
    零地合併使用證明書即得以公告現值購買系爭土地，乃認知
    上之錯誤。
三、原審認上訴人之請求無理由，判決：上訴人之訴及假執行之
    聲請均駁回。上訴人提起上訴聲明：原判決廢棄；被上訴人
    應給付上訴人761,862元，及自起訴狀繕本送達翌日起至清
    償日止，按年利率5%計算之利息。被上訴人答辯聲明：上訴
    駁回。
四、本件爭點整理及簡化之結果如下：
(一)兩造不爭執之事項：
  1.同段401地號土地為上訴人所有，與上開土地相毗鄰之同段
    404地號土地（即系爭土地）原為財政部國有財產局管理之
    國有財產。
  2.系爭土地前於69年8月15日經被上訴人機關以69府建都字第
    129396函准予廢除既成巷道及改道。
  3.上訴人於95年1月18日向被上訴人申請核發系爭土地之公有
    畸零地合併使用證明書，被上訴人於95年3月8日作成應先辦
    理系爭土地部分土地重新廢道後再行續處之第1次處分。
  4.上訴人不服被上訴人95年3月8日之第1次處分，提起訴願，
    內政部於96年10月5日作成訴願決定書（案號：0000000000
    ）決定：原處分撤銷，於二個月內由原處分機關另為適法之
    處分。
  5.被上訴人於97年3月20日作成「.... 該巷道具『無償』、『
    供公眾使用』、『公用地役權』等性質，符合本縣建築管理
    自治條例第4條規定供公眾通行，具有公用地役關係之現有
    巷道，基於公益需要應予保留，以維交通安全。該巷道範圍
    因鄰近計畫道路尚未開闢完竣，仍請台端檢附現況實測圖標
    示巷道位置後再行申請畸零地合併。」之第2次處分。
  6.上訴人不服被上訴人97年3月20日之第2次處分，提起訴願，
    內政部於97年10月7日作成訴願決定書（案號：0000000000
     ）決定：原處分撤銷，於二個月內由原處分機關另為適法
     之處分。
  7.被上訴人於98年3月18日作成「.... 本府重新辦理現場勘查
    後，仍認為合併後有影響交通，而該筆地號土地確有供不特
    定之公眾通行所必要，且經歷年代久遠而未曾中斷具有存續
    關係，本府仍無法同意台端申請大雅鄉○○段401地號與公
    有畸零地（同段404內地號）合併使用，仍予以退件駁回之
    處分。」之第3次處分。
  8.上訴人不服被上訴人98年3月18日之第3次處分，提起訴願，
    內政部於98年9月23日作成訴願決定書（案號：0000000000
    ）決定：原處分撤銷，於二個月內由原處分機關另為適法之
    處分。
  9.98年間，系爭土地經管理機關國有財產局中區辦事處辦理標
    售，定於98年7月16日公開標售，上訴人於同年月13日向國
    有財產局中區辦事處請求暫緩標售，國有財產局中區辦事處
    以上訴人尚未取得被上訴人核發有效期限內之公有畸零地合
    併使用證明書為由，不同意暫緩標售。
  10.上訴人於98年7月16日以2,111,000元之價格向國有財產局中
    區辦事處標得系爭土地。
(二)兩造爭執之事項：
  1.被上訴人先後3次作成不予核發公有畸零地合併使用證明書
    之處分，是否有國家賠償法第2條第2項規定所定「故意侵害
    人民權益」及「公務員怠於執行職務」之情事？
  2.上訴人是否因被上訴人未依其申請核發公有畸零地合併使用
    證明書而受有損害？
五、本院之判斷：
(一)按公務員於執行職務行使公權力時，因故意或過失不法侵害
    人民自由或權利者，國家應負損害賠償責任。公務員怠於執
    行職務，致人民自由或權利遭受損害者亦同，國家賠償法第
    2條第2項定有明文。本件上訴人主張系爭土地早經被上訴人
    於69年8月15日函准廢除既成巷道及改道，並核發國有畸零
    地合併使用證明書，系爭土地業經廢除既成巷道確定，已無
    供公眾通行之必要，然上訴人於95年1月18日向被上訴人申
    請核發系爭土地之公有畸零地合併使用證明書，竟遭被上訴
    人作成不予核發之處分，又違反內政部訴願決定，一再作成
    不予核發之處分，故意侵害上訴人權益，且有怠於執行職務
    ，致上訴人受有損害，被上訴人應依國家賠償法第2條第2項
    規定對上訴人負賠償責任等語。被上訴人則以上訴人於69年
    間申請廢道，並未完成改道及廢道程序，且系爭土地之使用
    現況仍屬供公眾通行之既成道路，被上訴人作成不予核發系
    爭土地之公有畸零地合併使用證明書，並無任何不法之處，
    並無公務員故意或過失行為之存在，與國家賠償法第2條規
    定之要件不符等語為辯。
(二)查被上訴人歷次就上訴人申請為駁回處分，其理由分別如前
    揭兩造不爭執事實3、5、7所示，是本件首應查明者係：系
    爭土地是否仍具有既成巷道之性質，而須重新辦理廢道後始
    得再為申請核發國有畸零地合併使用證明書？經查：
  1.上訴人所有之同段401地號土地，重測前為大雅段119-87地
    號，系爭土地則與同段401地號土地相毗鄰，嗣上訴人於98
    年7月16日標得系爭404地號土地後，已將同段401、404地號
    土地合併登記為同段401地號土地，此有上訴人於原審提出
    之土地登記謄本及本院提出之雅潭電謄字第007745號地籍圖
    謄本可稽（見原審卷第118、119頁、本院卷第123頁）。上
    訴人主張其於69年間即取得被上訴人所核發准予廢除既成巷
    道及改道之公函、國有畸零地合併使用證明書，系爭土地業
    經廢道確定等語，固經提出被上訴人改制前之臺中縣政府69
    年8月15日69府建都字第129396號函、69年2月20日69府建都
    字第26427號國有畸零地合併使用證明書為據。惟依上訴人
    提出之前揭69年函及69年證明書之核發日期可知，上訴人係
    先取得上揭國有畸零地合併使用證明書後，方取得被上訴人
    所核發准予廢除既成巷道及改道之公函。而前述69年2月20
    日國有畸零地合併使用證明書係記載「…二案經會同有關單
    位派員前往實地勘查結果據報依照上開所請合併使用現有水
    溝路應保留寬二公尺及現有道路應保留外，餘無妨礙水利、
    交通及都市計劃事業。....」等語（見原審卷27頁），足見
    系爭土地上於69年間確實存在有水溝及道路，且上開證明書
    僅就系爭土地保留「現有水溝路應保留寬二公尺及現有道路
    應保留」以外之無妨礙水利、交通及都市計劃事業部分之土
    地准予合併使用。上訴人嗣取得被上訴人於69年8月15 日所
    核發准予廢除既成巷道及改道之公函，該函說明二為：「本
    案業本府依法公告30天，尚無任何人民或團體提出異議，准
    予廢除既成巷道及改道（如標示圖）」，又依該函及所附標
    示圖說（見原審卷第121-123頁），並參見上開地籍圖謄本
    ，可知系爭土地上位於同段403、405地號土地夾角處之三角
    形地帶即為前函准予「廢除既成巷道」之範圍，而同段430
    、440。40 5、406地號等土地即屬該函所指應為「改道」之
    範圍。則依前揭69年證明書及69年函可知，於69年間系爭土
    地之上述三角形範圍之土地原屬既成巷道。
  2.上訴人並未否認前述三角形部分範圍土地於被上訴人69年函
    准廢道前原屬既成巷道之事實，惟主張經被上訴人核發前揭
    69 年8月15日准予廢道及改道函後，系爭土地即已廢道確定
    等語，被上訴人則予以否認，抗辯前揭69年函所指廢道及改
    道之程序並未完成，且該巷道範圍鄰近計畫道路尚未開闢完
    竣，系爭土地上前揭三角形地帶仍屬既成巷道，並未實際完
    成廢道等語。按79年03月08日修正之建築管理規則（該規則
    已於94年6月20日經臺灣省政府府法二字第0940007262號令
    發布廢止）第6條規定：現有巷道之改道或廢止，應向當地
    縣市主管機關申請之，縣市主管機關應將廢止或改道之路段
    公告一個月，徵求異議；依前項申請改道者，除應檢附新設
    巷道與現有巷道位置圖外；並應檢附新設巷道土地所有權人
    出具供公眾通行及變更地目為道之同意書，或捐獻土地為道
    路使用之同意書；現有巷道改道後之新巷道寬度應合於前條
    規定；新巷道自開闢完成供公眾通行之日起，其土地所有權
    人不得為違反供公眾通行之使用，原巷道土地所有權人於新
    巷道開闢通行並辦理變更地目為道，或將新巷道土地完成捐
    獻移轉登記手續之日起，得申請廢止原巷道。又改制前臺中
    縣政府90年11月28日發布之臺中縣建築管理自治條例第6條
    亦定有同前規定，則依前揭規定可知，現有巷道之廢道及改
    道，除經當地縣市主管機關公告及徵求異議外，尚應依一定
    程序開闢新巷道完成後，始得將原巷道廢止。雖本件前揭69
    年8月15日函准廢道及改道之際，前述規定均尚未發布，查
    無相關法規可資適用，惟審酌既成巷道，係公眾通行所必要
    ，則廢除既有巷道，除經當地縣市主管機關公告及徵求異議
    外，自仍須實際完成改道即新巷道之開闢，及廢止原既有巷
    道之通行，始得謂廢道及改道完成。是系爭土地雖經被上訴
    人於69年函准廢道及改道，惟仍應實際完成廢道及改道，始
    得謂系爭土地之三角形部分位置業經廢道完成，已非既成巷
    道。
  3.經本院受命法官於100年1月20日會同兩造與台中市大雅區公
    所人員、雅潭地政事務所測量員、大雅區上雅里里長李森茂
    至現場勘驗結果：系爭土地位於大雅區○○路○段416巷與
    民生街1段133巷（8公尺寬）路口交界，經地政人員指出原
    來系爭404地號土地（已併入401地號土地）邊界界址點在現
    場目前鋪設柏油路面上紅點處（Ｂ點），如被證一照片（見
    本院卷73頁）所示，旁有水溝蓋，水溝蓋約有一半位於原40
    4地號土地。同段430地號土地目前由土地所有權人擺放花
    盆；車輛行經會部分使用到原404地號土地。系爭學府路1
    段416巷計畫道路4公尺路目前情形：計畫道路4公尺路係包
    含同段430地號土地在內；同段430地號土地上設立之路燈桿
    到Ｂ點寬度3.1公尺；扣除放置花盆的寬度約2.1公尺，此有
    本院製作之勘驗筆錄、現場圖（見本院卷95、97頁）及被上
    訴人在原審提出及勘驗時拍攝之照片（見原審卷127頁、本
    院卷73-75、83頁）附卷可稽。又證人即上雅里里長李森茂
    亦在場具結證稱：伊是72年間搬到當地，大林路可以直通到
    系爭土地，當時鋪設柏油路面，…，目前系爭土地仍會有車
    輛通行經過等語（見本院卷95頁），可證系爭404地號土地
    面臨大林路與學府路1段416巷之交岔口。是由本院前揭勘驗
    結果，可證系爭計畫道路其中位於同段430地號土地部分並
    未完成開闢，即該範圍並未完成改道；且系爭土地之前述三
    角形部分因面臨大林路之出口處及位於學府路一段416巷與
    民生街一段133巷交岔路口夾角處，其上亦尚有柏油路面，
    因前述計畫道路尚未完全開闢完成，故系爭三角形部分土地
    ，仍具有公眾通行之必要性，故於69年間原屬既成巷道之系
    爭土地之三角形部分仍繼續供公眾通行必要之用，並無證據
    可資認定該處已完成廢道。上訴人雖據同段430地號土地所
    有權人之配偶在勘驗現場表示：「花盆是2、3年前開始擺放
    在同段430地號土地上，之前沒放東西，車輛也是走原本路
    線」等語，而主張在遭放置花盆前，該部分土地可供通行云
    云。惟查，該關係人所稱「車輛也是走原本路線」係意指車
    輛亦會行經系爭404地號土地，且依前揭說明，430地號土地
    中間尚有設立路燈，可證該部分道路確未開通，故縱認430
    地號土地於2、3年以前未遭放置花盆，亦不影響本院前揭認
    定之結果。綜上，69年函所指准予改道處，並未改道完成，
    且系爭404地號土地上之既成巷道（三角形部分）亦未完成
    廢道，是上訴人指系爭土地業經69年函廢道確定，並不可採
    。
(三)上訴人於95年1月18日向被上訴人申請核發系爭土地公有畸
    零地合併使用證明書之時，距離被上訴人於69年間函准廢道
    及改道時，已時逾25年之久，時隔事異，被上訴人自不得僅
    依前揭於69年函，遽行認定系爭土地已非供通行使用之巷道
    ，自應就系爭土地之使用現況再為實質之調查後本於其行政
    裁量權為處分，且上訴人於95年1月18日申請時並未提出系
    爭土地事實上確實已經完成廢道、改道之證明，此有其申請
    書附卷可稽（見原審卷23頁），加以在上訴人向被上訴人提
    出核發系爭證明書申請前之95年1月6日，即有住居於系爭土
    地鄰近之大雅區之民眾向被上訴人及國有財產局提出系爭土
    地上有他人之圍籬影響通行安全之陳情，有陳情書附卷可參
    （見原審卷第91、92頁），復經被上訴人會勘後，乃於95年
    3月8日作成「…經相關單位於95年2月17日會勘結果，請先
    辦理學雅段404地號部分土地重新廢道後再行續處。」之第1
    次處分，被上訴人既經會勘調查後做成第1次處分，核其所
    為第1次處分乃屬依法行使行政裁量權之結果，難認有何故
    意侵害上訴人權益可言。
(四)上訴人復以被上訴人所為第2次、第3次行政處分均違背訴願
    決定，應作為而不作為故意拒發國有畸零地合併使用證明，
    濫用裁量權，乃故意侵害上訴人權利，且承辦人員均未依訴
    願決定於2個月內另為適法處分，亦有公務員怠於執行職務
    之情事等語。惟查：
  1.上訴人不服被上訴人之第1次處分提起訴願，經內政部作成
    第一次訴願決定：「原處分撤銷，於二個月內由原處分機關
    另為適法之處分。」，該決定書之理由欄載明「....原處分
    應由本部予以撤銷，並由原處分機關查明系爭土地之使用現
    況，於二個月內另為適法之處分。」等語，則上揭訴願決定
    ，係命由被上訴人查明系爭土地之使用現況後另為處分，並
    未剝奪被上訴人之行政裁量權，是被上訴人並不因上揭訴願
    決定，即負有必須核發系爭土地公有畸零地合併使用同意書
    之義務。而被上訴人接獲上開訴願決定後，乃函請大雅鄉公
    所查明系爭土地是否屬現有巷道範圍，經大雅鄉公所於97年
    3月7日以雅鄉工字第0970004403號函覆「…由上雅村辦公處
    稱於民國65年至今為道路使用迄今…」，大雅鄉公所於上揭
    函中並檢附大雅鄉上雅村辦公處97年2月25日97雅鄉上村字
    第016號函略稱：系爭國有地屬三角型狀，於民國65年至今
    為道路使用，並為他人挖除柏油路面，申請廢除道路併購並
    要加蓋房屋，引起地方強烈反彈，陳情妨礙交通，影響行車
    安全…等語，有上開函文附卷可參（見原審卷88、89頁），
    被上訴人乃於97年3月20日作成否准核發系爭土地公有畸零
    地合併使用證明書申請之第2次處分。是基於行政裁量權之
    行使作成第2次處分，且其認定亦與本院認定結果無違，自
    難認有何濫用裁量權或裁量瑕疵之可言。至上訴人另主張被
    上訴人承辦人員陳淵河未依上揭訴願決定於2個月內做成行
    政處分而受調職處分部分，乃屬承辦人員有無行政責任問題
    ，與被上訴人所作成之第2次處分是否違法致上訴人受損害
    並無必然之結果，尚不足以承辦人員應負行政責任，遽認被
    上訴人所作成之第2次處分違法，附此敘明。是上訴人主張
    被上訴人所為第2次處分係故意不法侵害其權利之行為，即
    不可採。
  2.再查，上訴人不服被上訴人所為之第2次處分提起訴願，經
    內政部再作成第2次訴願決定：「原處分撤銷，於二個月內
    由原處分機關另為適法之處分。」，該決定書之理由欄並載
    明「…本件事實不明，其據以否准所請，顯屬率斷。…應予
    撤銷，由原處分機關詳為查明系爭土地是否確實存有公用地
    役關係後，於二個月內另為適法之處分。」等語，顯見上揭
    第2次訴願決定，係認事實尚有不明，故仍命由被上訴人查
    明系爭土地之使用現況後另為處分，亦未剝奪被上訴人之行
    政裁量權。被上訴人嗣再邀集相關單位辦理現場會勘，又經
    被上訴人建設局城鄉計畫課與大雅鄉公所等相關單位於97年
    12月31日至現場會勘結果，認系爭土地如經上訴人合併使用
    「有影響交通，不影響市區及區域排水」等情，亦有申請公
    有畸零地合併使用會勘紀錄附卷可考（見原審卷90頁），則
    被上訴人辯稱其於98年3月18日所為第3次處分仍係本於其會
    勘結果所為之處分，亦堪採信。被上訴人既係本於其調查及
    會勘之結果作成第3次處分，其所為處分亦屬依法行使行政
    裁量權之結果，且核與本院現場履勘結果相符，難認被上訴
    人之裁量權行使有何不當或不法，是上訴人主張被上訴人所
    為第3次處分係故意不法侵害其權利之行為，即不可採。
(五)上訴人又主張大雅鄉都市計畫早於62年2月1日公告迄今，當
    初未將系爭土地劃為道路用地，於88年7月12日第2次通盤檢
    討時改劃為第二種住宅區，100年都市變更大雅都市計畫案
    （都市計畫圖重製專案檢討），系爭土地並不在變更範圍內
    等語。惟查，系爭土地雖被都市計畫劃定為住宅區，惟此與
    系爭土地是否為既成巷道，並無關係。且系爭土地其中上開
    三角形部分業經本院認定自69年以前即原屬既成巷道，且未
    經廢道完成，仍為既成巷道，而同段430地號土地業經都市
    計畫規劃為學府路1段416巷計劃道路之道路用地，僅因地方
    機關經費不足或其他因素，迄未加以徵收並開闢完成，致系
    爭土地仍有供公眾使用之必要並迄未廢道完成，是系爭土地
    是否規劃為道路用地，與本件系爭土地已否廢道完成，並無
    關聯，上訴人此項主張，尚無可採。
(六)綜上所述，被上訴人就系爭土地應否核發公有畸零地合併使
    用同意證明書既有行政裁量權，則被上訴人依其調查、會勘
    之結果所為行政處分，乃係本於其行政裁量權所為之處分，
    且其處分並無不當之處。是本件不能證明被上訴人所屬公務
    員於執行職務行使公權力時，有何故意或過失不法侵害上訴
    人自由或權利，或怠於執行職務，致上訴人權利遭受損害之
    情事。從而，本件上訴人依國家賠償法第2條第2項規定請求
    被上訴人為國家賠償，於法即屬無據，不應准許。上訴人之
    訴既經駁回，其假執行之聲請即失所附麗，應併予駁回。原
    審為上訴人敗訴之判決，及駁回其假執行之聲請，並無不合
    。上訴意旨指摘原判決不當，求予廢棄改判，為無理由，應
    予駁回。
六、本件判決之結果已臻明確，兩造其餘攻擊防禦方法，經審酌
    均於判決結果無影響，無庸一一贅述，附此敘明。
七、據上論結，本件上訴為無理由，依民事訴訟法第449條第1項
    、第78條，判決如主文。
中    華    民    國   100    年    5     月    17    日
                民事第七庭    審判長法  官  饒鴻鵬
                                    法  官  陳毓秀
                                    法  官  張瑞蘭
以上正本係照原本作成。
不得上訴。
                                    書記官  康孝慈
中    華    民    國   100    年    5     月    17    日
                                                      Ａ